【裁判字號】    94,易,4
【裁判日期】    950328
【裁判案由】    偽造文書等
【裁判全文】
臺灣苗栗地方法院刑事判決                 94年度易字第4號
公  訴  人  臺灣苗栗地方法院檢察署檢察官
被      告  丙○○
            戊○○
                    巷6號
前  二  人
選任辯護人  彭火炎律師
            張玉琳律師
被      告  乙○○
            丁○○
上列被告因偽造文書等案件，經檢察官提起公訴（92年度偵續字
第14號、93年度偵字第3020號），本院判決如下：
    主    文
丙○○共同犯背信罪，處有期徒刑陸月，如易科罰金，以佰元
折算壹日；又共同犯使公務員登載不實罪，處有期徒刑伍月，如
易科罰金，以佰元折算壹日。應執行有期徒刑拾月，如易科罰
金，以佰元折算壹日。
乙○○共同犯使公務員登載不實罪，處有期徒刑月，如易科罰
金，以佰元折算壹日。
戊○○共同犯背信罪，處有期徒刑伍月，如易科罰金，以佰元
折算壹日；又共同犯使公務員登載不實罪，處有期徒刑肆月，如
易科罰金，以佰元折算壹日。應執行有期徒刑捌月，如易科罰
金，以佰元折算壹日。
丁○○共同犯使公務員登載不實罪，處有期徒刑肆月，如易科罰
金，以佰元折算壹日。
    犯罪事實
一、緣甲○○於民國87年4 月間，以其所有、坐落苗栗縣竹南鎮
    ○○段832 之1 、833 及833 之1 地號之3 筆土地（以下合
    稱系爭土地），與皇辰建設有限公司（下稱皇辰公司）簽立
    土地合建同意書，由甲○○提供系爭土地與皇辰公司合建房
    屋。嗣因欲以系爭土地向金融機構辦理抵押貸款，需先行塗
    銷系爭土地上之第一順位、第二順位抵押權，乃由皇辰公司
    向丙○○、戊○○、丁○○3 人借款新臺幣（下同）3830萬
    元以清償前開抵押權所擔保之債務，並於同年8 月14日，由
    皇辰公司、甲○○、丙○○、戊○○及丁○○共同簽立借款
    契約，約定甲○○將系爭土地信託讓與登記予戊○○名下，
    作為借款擔保。甲○○基於讓與擔保之信託關係，依約於同
    年8 月25日將系爭土地所有權移轉登記予戊○○，戊○○自
    係為他人處理事務之人，本應依借款契約第4 條之約定，非
    經甲○○同意，不得將系爭土地設定抵押、出租、出賣或為
    其他一切處分行為。詎戊○○明知甲○○未同意其將系爭土
    地另行設定抵押，竟為擔保其對丙○○所負債務，與丙○○
    共同基於意圖為自己不法利益之犯意聯絡，違背其任務，以
    系爭土地為抵押物，而於87年11月4 日向苗栗縣竹南地政事
    務所（下稱竹南地政事務所）申請設定權利人為丙○○、擔
    保權利總金額本金最高限額4500萬元之抵押權，於同年11月
    9 日完成登記，使甲○○、皇辰公司以系爭土地向銀行申請
    之建築融資貸款案遭退件，未能順利取得資金以在系爭土地
    繼續興建房屋出售，致生損害於皇辰公司及甲○○之利益。
二、皇辰公司、甲○○、丙○○、戊○○及丁○○為解決前揭借
    款事宜，乃再由丙○○代表戊○○、丁○○出面，於88年1
    月12日與甲○○及皇辰公司人員達成協議，共同簽立同意書
    ，約定前開借款延至系爭土地上房屋興建完畢並完成分戶貸
    款後始清償；另將系爭土地移轉丙○○之子乙○○名下，俾
    以乙○○名義持系爭土地另向金融機構辦理抵押貸款。經徵
    得乙○○之同意，系爭土地乃於88年2 月8 日移轉登記予乙○○。丙○○、乙○○、戊○○及丁○○均明知系爭土地原
    已由皇辰公司興建房屋中，無法再供戊○○及丁○○在上設
    置建築物、工作物或竹木，亦明知乙○○與戊○○、丁○○
    就系爭土地並無租賃關係存在，竟為增加戊○○、丁○○借
    款債權之擔保，共同基於使公務員登載不實之犯意聯絡，由
    丙○○、戊○○及丁○○謀議再將系爭土地分別設定地上權
    予戊○○及丁○○，乙○○則任令丙○○以其為義務人名義
    辦理設定登記。嗣丙○○果於88年5 月20日，以記載乙○○
    與戊○○、丁○○約定地上權價值50萬元、每年地租額5 萬
    元、每年6 月1 日一次付清等不實事項之地上權設定契約書
    ，虛偽向竹南地政事務所申請設定權利人為戊○○及丁○○
    之地上權，致使不知情之竹南地政事務所人員審核無誤，於
    同年5 月31日登載於其職務上掌管之土地登記簿上，完成地
    上權登記，足生損害於皇辰公司、甲○○及地政機關對土地
    登記管理之正確性。
三、案經皇辰公司及甲○○訴由臺灣苗栗地方法院檢察署檢察官
    偵查起訴。
    理    由
一、有爭執證據證據能力之認定：
    (一)證據裁判原則之核心概念，係嚴格證明法則。嚴格證明法
      則，乃謂無證據能力、未經合法調查之證據，不得作為判
      斷犯罪之依據（刑事訴訟法第155 條第2 項參照）。所謂
      合法調查，即踐行刑事訴訟法就被告、人證、鑑定、文書
      、勘驗等5 種法定證據方法所規定之調查程序。亦即，在
      嚴格證明法則之下，法官於審判期日踐行調查證據時，僅
      能使用刑事訴訟法所列舉之證據方法調查證據，以證明本
      案待證事實，此為證據方法法定主義，其規範目的在於保
      障真實之發現，就被告而言，乃保障其受公平審判之權利
      。如無法律授權，任意創設新型態之證據方法、擴張或限
      制任何一種證據方法之適用範圍，將危及被告之防禦權，
      而侵害其受公平審判之權利。（司法院大法官會議釋字第
      582 號解釋大法官許玉秀協同意見書參照）
    (二)按「告訴人」係向司法警察機關或偵查機關申告犯罪事實
      而要求訴追之人，其於我國刑事訴訟法中，並非獨立之證
      據方法，且其與「證人」並非互斥之概念，告訴人作證而
      陳述其被害事實經過時，即為證人。在嚴格證明法則之下
      ，如欲以告訴人所陳被害經過作為認定犯罪事實有無之依
      據時，自應踐行有關證人之證據調查程序，且除非其有依
      法不得令具結之情形，應命其具結，以擔保其證言之可信
      度，若依法應具結而未具結時，依刑事訴訟法第158 條之
      3 規定，其對被告不利之指述，無證據能力，法院不得援
      其陳述作為判決之基礎。至刑事訴訟法第159 條之1 第2
      項雖明定：「被告以外之人於偵查中向檢察官所為之陳述
      ，除顯有不可信之情況者外，得為證據。」，惟觀其立法
      理由「檢察官代表國家偵查犯罪、實施公訴，依法其有訊
      問被告、證人及鑑定人之權，證人、鑑定人且須具結，而
      實務運作時，偵查中檢察官向被告以外之人所取得之陳述
      ，原則上均能遵守法律規定，不致違法取供」乙節，不但
      未創設「告訴人」此一獨立證據方法，復強調檢察官訊問
      證人時須命其具結，是前揭規定之旨應在使部分偵查中經
      檢察官依法定程序調查之證據取得證據能力，以兼顧理論
      與實務，並適度節省司法資源，非謂被告以外之人於偵查
      中向檢察官所為之陳述，不問其他要件，於審判中一概得
      為證據，此應予辨明。
    (三)查本件告訴人甲○○雖於偵查中檢察官訊問時屢次陳述相
      關被害經過事實，惟檢察官自始至終未以證人之身分令告
      訴人具結作證。此一告訴人於偵查中向檢察官所為陳述，
      既非法定證據方法，縱以證人於偵查中向檢察官所為陳述
      視之，亦有依法應具結而未具結之程序瑕疵，揆諸前揭說
      明，自不得作為證據。
二、認定犯罪事實所憑之證據及理由：
    (一)犯罪事實一部分：
      1.被告丙○○、戊○○對其等與丁○○於87年8 月14日與
        告訴人皇辰公司、甲○○簽立借款契約，共同借款3830
        萬元予皇辰公司，約定甲○○將系爭土地信託讓與戊○○名下作為借款擔保，惟非經甲○○同意，不得將系爭
        土地設定抵押、出租、出賣或為其他一切處分行為，甲○○於同年月25日將土地移轉登記為戊○○所有，嗣戊○○為擔保其對丙○○所負債務，以系爭土地為抵押物
        ，於87年11月4 日向竹南地政事務所申請設定權利人為
        丙○○、擔保權利總金額本金最高限額4500萬元之抵押
        權，於同年11月9 日完成登記，後因甲○○反對，又於
        同年12月2 日塗銷該登記之經過，均坦白承認。前開自
        白，與證人即告訴人甲○○於本院審理時、證人即代填
        該抵押權設定申請文件之代書葉鎮銨於偵查中及本院審
        理時具結證述之情節互核無誤，並有借款契約、系爭土
        地之土地登記簿謄本、土地登記申請書、抵押權設定契
        約書等在卷可佐，足認確與事實相符。被告丙○○、戊○○借款予皇辰公司，甲○○信託讓與系爭土地予戊○○所有，作為借款擔保，嗣戊○○為擔保其對丙○○所
        負債務，將系爭土地設定本金最高限額4500萬元之抵押
        權予丙○○之事實，已堪認定。
      2.甲○○基於讓與擔保之信託關係，依借款契約約定將系
        爭土地移轉登記為被告戊○○所有，被告戊○○受託管
        理系爭土地，自係為甲○○處理事務之人。查借款契約
        第4 條既約定：「丙方（即丙○○、戊○○及丁○○）
        未經乙方（即甲○○）同意，不得將上開信託讓與土地
        設定抵押、出租、出賣或其他一切處分，否則，以違約
        論。但甲方（即皇辰公司）違約者，不在此限。」，被
        告戊○○當依前述約定為甲○○管理系爭土地。然證人
        甲○○於本院審理時具結證稱：未同意被告丙○○、戊○○就系爭土地設定抵押權，且設定時並不知情，發現
        後要求丙○○解釋，丙○○才辦理塗銷，如果知情並同
        意的話，就不要辦理建築融資貸款了等語明確；由皇辰
        公司向被告丙○○等人借款、甲○○提供系爭土地讓與
        擔保之目的，均在塗銷系爭土地原有之抵押權登記，辦
        理融資貸款後合建房屋出售之事實背景觀之，甲○○亦
        實無中途同意被告丙○○、戊○○就系爭土地另行設定
        抵押權，而影響融資貸款合建進度之理由；又若被告丙○○、戊○○設定抵押權之舉確係保障丙○○債權之必
        要合理手段，且2 人已事先向甲○○說明、溝通，獲得
        甲○○首肯，豈會甫完成登記不久，即輕易應甲○○之
        要求而將之塗銷？據上所述，足認被告2 人共同就系爭
        土地設定抵押權之行為，並未依借款契約約定經過甲○○之同意，而屬違背任務之行為。
      3.被告戊○○依約既不得擅自處分系爭土地，在未經甲○○同意之情況下，顯無以系爭土地設定抵押權以擔保自
        己對他人債務之權利，其與被告丙○○所為乃意圖為自
        己不法之利益甚明。又被告2 人就系爭土地設定抵押權
        ，使皇辰公司、甲○○辦理建築融資貸款之銀行因發現
        系爭土地上尚有未經塗銷之抵押權，認為皇辰公司、甲○○申請不實，而將其等之申貸案退件，皇辰公司、甲○○遂未能順利取得興建房屋所需之融資貸款乙節，業
        據證人甲○○於本院審理時具結證述屬實；且系爭土地
        因抵押權之設定，增加不必要之擔保危險，實質經濟價
        值遭到貶抑，是被告2 人所為無疑已致生損害於皇辰公
        司、甲○○之利益。
      4.綜上事證，被告戊○○為他人處理事務，與非為他人處
        理事務之被告丙○○共同基於意圖為自己不法利益之犯
        意聯絡及行為分擔，而為違背其任務之行為，致生損害
        於他人利益之犯行，已經明確。
    (二)犯罪事實二部分：
      1.被告丙○○、戊○○、丁○○對其等曾與甲○○、皇辰
        公司人員協商解決借款問題，並由丙○○代表與甲○○
        及皇辰公司人員於88年1 月12日達成協議，簽立同意書
        ，約定前開借款延至系爭土地上房屋興建完畢並完成分
        戶貸款後始清償，另將系爭土地移轉丙○○之子乙○○
        名下，於同年2 月8 日完成移轉登記，系爭土地已由皇
        辰公司興建房屋中，乙○○與戊○○、丁○○就系爭土
        地亦無租賃關係存在，惟為增加戊○○、丁○○債權之
        保障，丙○○、戊○○及丁○○謀議將系爭土地分別設
        定地上權予戊○○、丁○○，經乙○○同意，丙○○於
        88 年5月20日，以乙○○為設定義務人名義，持記載乙○○與戊○○、丁○○約定地上權價值50萬元、每年地
        租額5 萬元、每年6 月1 日一次付清等事項之地上權設
        定契約書，向竹南地政事務所申請就系爭土地設定地上
        權予戊○○及丁○○，於同年5 月31日完成登記之經過
        ，均坦白承認。前開自白，與證人甲○○於本院審理時
        具結證述之情節互核無誤，並有同意書、系爭土地之土
        地登記簿謄本、土地登記申請書、地上權設定契約書等
        在卷可佐，足認確與事實相符。被告丙○○、戊○○及
        丁○○均明知系爭土地已由皇辰公司興建房屋中，無法
        再供戊○○及丁○○在上設置建築物、工作物或竹木，
        且被告乙○○與戊○○、丁○○就系爭土地並無租賃關
        係，仍為擔保戊○○、丁○○之債權，共同謀議以乙○○為設定義務人名義，設定地上權予戊○○、丁○○，
        並由丙○○向地政機關辦理設定登記完成之事實，洵堪
        認定。
      2.被告乙○○對其知悉擔任人頭，受讓系爭土地之所有權
        ，系爭土地正由皇辰公司興建房屋中，其與戊○○、丁○○就系爭土地並無租賃關係，對丙○○、戊○○及丁○○謀議以其為設定義務人，將系爭土地設定地上權予
        戊○○、丁○○之事未經手但知情，並同意丙○○辦理
        設定登記之經過，均坦白承認。前開自白，與被告丙○○、戊○○、丁○○供述及證人甲○○於本院審理時、
        證人葉鎮銨於偵查中及本院審理時具結證述之情節互核
        無誤，並有同意書、系爭土地之土地登記簿謄本、土地
        登記申請書、地上權設定契約書等在卷可佐，足認確與
        事實相符。被告乙○○明知與戊○○、丁○○就系爭土
        地並無租賃關係，仍於丙○○、戊○○及丁○○謀議就
        系爭土地設定地上權予戊○○、丁○○之際，任令丙○○以其名義，向地政機關辦理設定地上權之事實，亦堪
        認定。
      3.被告乙○○與被告戊○○、丁○○間就系爭土地既無租
        賃關係存在，且無設定地上權之真實合意，地上權設定
        契約書上有關乙○○與戊○○、丁○○約定地上權價值
        50萬元、每年地租額5 萬元、每年6 月1 日一次付清等
        記載，即屬不實之事項。被告4 人明知上情，丙○○、
        戊○○及丁○○仍共同謀議就系爭土地設定地上權，乙○○則同意其等為之，而由丙○○代為向竹南地政事務
        所申請設定登記，被告4 人間顯有犯意之聯絡與行為之
        分擔。其等虛偽設定地上權，使地政機關該管公務員將
        之登載於職務上所掌之土地登記簿而完成登記，系爭土
        地因而存有地上權之負擔，經濟價值貶損，自足生損害
        於皇辰公司、甲○○及地政機關對土地登記管理之正確
        性。
      4.綜上事證，被告丙○○、乙○○、戊○○及丁○○共同
        明知為不實之事項，而使公務員登載於職務上所掌之公
        文書，足以生損害於公眾及他人之犯行，已然明確。
三、對於被告辯解之判斷：
    (一)犯罪事實一部分：
      1.被告丙○○、戊○○均矢口否認犯行，一致辯稱：設定
        抵押權經過甲○○同意云云。辯護人則以：甲○○係將
        土地所有權全部信託讓與被告戊○○等人，依舉重明輕
        法則，較移轉所有權為輕之設定抵押權應在允許之列，
        況且設定抵押權之權利人為被告丙○○，並非其他第三
        人，被告等人未有任何逾越；該抵押權登記事後已經塗
        銷，不致生損害於告訴人等語，為被告2 人辯護。
      2.經查：
        (1)被告丙○○、戊○○就系爭土地設定抵押權一事，李
          傳振確不知情，更不可能同意乙節，業據證人甲○○
          於本院審理時到庭具結證述歷歷，有如前述。另一證
          人葉鎮銨雖於偵查中及本院審理時皆證稱：事前在皇
          辰公司談設定抵押權之事，甲○○有在場，應該知道
          ，也有同意等語，然由：證人自承是依據當時看到
          甲○○、丙○○、戊○○均在場，而認為甲○○知道
          也同意設定抵押權之事，本院請證人回想當天情形
          ，說明甲○○是如何表示同意，證人答稱「我忘記了
          」，且其於91年10月3 日檢察官偵訊時亦未曾就此為
          較詳細之描述等情以觀，其記憶與理解是否可靠，已
          不無疑問，尤有甚者，就設定抵押權相關文件上之代
          理人為被告戊○○而非證人之疑問，證人之解釋竟為
          ：「我就是怕會有糾紛，所以把文件寫好，讓他們自
          己去送件，所以本件我從頭到尾都沒有以代理人名義
          出現」（見本院95年3 月14日審判筆錄第23頁），倘
          證人確已親身見聞甲○○表示同意，何來糾紛之有？
          是證人葉鎮銨所為對被告丙○○、戊○○有利之證述
          ，實難遽信，無從引為對被告2 人有利之認定。此外
          ，觀被告及告訴人所提出之切結書、同意書、承諾書
          、協議承諾書、承諾切結書、清償證明書等琳瑯滿目
          之紀錄文件，可知被告與告訴人間確常就本件借款及
          合建之大小事宜進行協商討論，並有以書面記載結論
          以保障雙方權益之習慣，則就有關設定4500萬元最高
          限額抵押權之重大事務，按常理當更加慎重，豈可反
          而不形諸文字，僅以口頭約定承諾？故被告2 人所辯
          甲○○同意設定抵押權乙節，自非足採。
        (2)按信託行為之受託人在法律上雖為受託財產之所有權
          人，其就受託財產所為一切處分完全有效，但此係為
          維護交易之安全及保護善意之第三人，就信託行為之
          外部關係而言；若就信託行為之內部關係言，受託人
          與信託人之間，仍應受信託契約之拘束，受託人當然
          不得違背信託契約，更不得意圖為自己或第三人不法
          之利益或損害信託人之利益而為違背任務之行為（最
          高法院90年度台上字第4143號判決意旨參照）。李傳
          振雖將系爭土地所有權移轉登記予被告戊○○，因而
          被告戊○○就系爭土地所為一切處分均為有效，惟被
          告戊○○與甲○○間之權利義務關係，仍應以原簽立
          之借款契約為據。該契約第4 條既約定未經甲○○同
          意，不得將系爭土地設定抵押，明文排除被告戊○○
          就系爭土地設定抵押，且不問對象為何人，則不論所
          有權與抵押權孰輕孰重，被告戊○○皆不能不受該約
          定之拘束，並無所謂「舉重明輕」之問題，亦不能以
          設定權利人為被告丙○○而免責。至於抵押權事後雖
          已塗銷，惟究已造成皇辰公司、甲○○向銀行融資貸
          款案遭退件，在系爭土地上興建房屋出售之進度受影
          響之不利結果，亦不能認未生損害於告訴人。
    (二)犯罪事實二部分：
      1.被告丙○○、乙○○、戊○○及丁○○均矢口否認犯行
        ，丙○○、戊○○及丁○○辯稱：不知法律，只是想要
        有個保障，因設定抵押權費用高昂才設定地上權云云；
        乙○○辯稱：我只是人頭云云；辯護人則以：雖然當時
        已有建物，法律上仍非不得設定地上權等語，為被告丙○○、戊○○辯護。
      2.經查：
        (1)被告丙○○、乙○○、戊○○及丁○○既均明知系爭
          土地正由皇辰公司興建房屋中，無法再供戊○○及劉
          純佳在上設置建築物、工作物或竹木，且被告乙○○
          與戊○○、丁○○間就系爭土地無租賃關係，亦無設
          定地上權之真實合意，基於保障戊○○、丁○○對李
          傳振債權之目的，由被告丙○○、戊○○、丁○○共
          同謀議由丙○○虛偽辦理設定地上權，為系爭土地登
          記名義人之被告乙○○同意丙○○向地政機關辦理，
          其等所為自已該當共同使公務員登載不實罪之構成要
          件，復無阻卻違法事由，即應構成犯罪。其等所辯不
          知法律云云，尚無證據可佐，縱係屬實，依刑法第16
          條規定，並不能免除刑事責任；所辯想要有個保障，
          或只是人頭云云，分別屬犯罪之動機或犯罪手段、參
          與程度範疇，俱為法院量刑時應審酌之情狀，與是否
          構成犯罪無關，尚不能以此解免其等之罪責。
        (2)土地上存有建物，依法固非不得設定地上權，惟此僅
          係就土地登記之行政事務而言，如行為人於設定地上
          權之際，具有通謀而為虛偽意思表示之情形，而辦妥
          登記者，仍應構成使公務員登載不實罪。被告乙○○
          與戊○○、丁○○間，就系爭土地本無租賃關係存在
          ，亦無設定地上權供設置建築物、工作物或竹木之真
          實合意，被告4 人基於保障被告戊○○、丁○○債權
          之目的，向地政機關辦理設定地上權並完成登記，自
          有通謀而為虛偽意思表示之情形，顯然不能阻卻使公
          務員登載不實之刑責。
四、論罪科刑之理由：
    (一)就犯罪事實一部分，被告丙○○、戊○○所為，均係犯刑
      法第342 條第1 項之背信罪。犯罪事實二部分，被告丙○○、乙○○、戊○○及丁○○所為，均係犯刑法第214 條
      之使公務員登載不實罪。
    (二)就犯罪事實一部分，為他人處理事務之被告戊○○，與非
      為他人處理事務之被告丙○○，共同違背任務就系爭土地
      設定抵押權，屬刑法第31條第1 項之有特定關係之人與無
      特定關係之人共犯之關係，均論以共同正犯。犯罪事實二
      部分，被告丙○○、乙○○、戊○○及丁○○之間，就使
      公務員登載不實之犯行具有犯意聯絡與行為分擔，亦為共
      同正犯。
    (三)被告丙○○、戊○○所犯背信及使公務員登載不實2 罪間
      ，犯意各別，行為互殊，應予分論併罰。
    (四)審酌被告丙○○、戊○○、乙○○及丁○○所為，對告訴
      人貸款合建房屋之進度造成不利影響，告訴人進而因房屋
      未能興建完成出售而受有相當財務損失，犯後否認犯行，
      未能與告訴人達成和解，惟其等均無前科（有臺灣高等法
      院被告全國前案紀錄表在卷可查），素行良好，本件犯罪
      之動機實為對告訴人之財務狀況有疑慮，欲儘可能增加其
      等借款債權之擔保，在系爭土地上設定之抵押權及地上權
      登記均已塗銷，且被告4 人就本件借款事宜亦遭受損失，
      及其等犯罪手段、扮演角色、智識程度及生活狀況等一切
      情狀，分別量處如主文所示之刑，諭知易科罰金之折算標
      準，並就被告丙○○、戊○○分別定其應執行之刑，暨諭
      知易科罰金之折算標準。
五、不另為無罪之諭知部分：
    (一)犯罪事實一部分：
      1.公訴意旨另以：被告戊○○明知皇辰公司、甲○○已以
        前述信託讓與為該筆借款之擔保；且明知其與被告丙○○並無債權債務關係，竟與被告丙○○共同基於偽造文
        書之犯意聯絡，虛偽以系爭土地為抵押物，向竹南地政
        事務所申請本金最高限額4500萬元之最高限額抵押權登
        記，致使不知情之該管公務員審核無誤，於87年11月9
        日登載於該管公務員職務上掌管之土地登記簿上，而完
        成登記，足生損害於皇辰公司、甲○○及地政機關對土
        地管理之正確性，因認被告丙○○、戊○○涉犯刑法第
        214 條之使公務員登載不實罪。
      2.訊據被告丙○○、戊○○均堅決否認此一犯行，一致辯
        稱：被告戊○○借予皇辰公司之2500萬元中有7,228,57
        2 元係向被告丙○○借貸而來，被告丙○○為保障其債
        權，且預期2 人日後仍會有金錢往來，被告戊○○因而
        設定最高限額抵押權予被告丙○○等語。
      3.按最高額抵押權與一般抵押權不同，最高額抵押權係就
        將來應發生之債權所設定之抵押權（最高法院62年台上
        字第776 號判決參照），是其設定登記不以於登記時業
        已發生債權為必要，縱現在並未發生債權，而就將來應
        發生之債權設定限額抵押權，除有通謀而為虛偽意思表
        示之情形外，應不負偽造文書罪責。查本件被告丙○○
        、戊○○所辯借貸7,228,572 元乙節，有其等提出被告
        丙○○、戊○○分別在新竹中小企業銀行湖口分行開設
        之帳號00000000000 號、00000000000 號活期儲蓄存款
        帳戶存摺交易明細各1 件在卷可稽，顯示被告丙○○帳
        戶於87年9 月1 日確有金額4,142,858 元及3,085,714
        元之2 筆轉支交易紀錄，而被告戊○○帳戶則於同日有
        與前述金額相同之2 筆轉收交易紀錄之事實，足佐被告
        2 人所稱調現7,228,572 元一事尚非虛妄。則被告2 人
        間本已有700 餘萬元之債權債務關係，因預期日後可能
        續有借貸等金錢往來，而設定擔保權利總金額本金最高
        限額4500萬元之最高限額抵押權，依最高限額抵押權之
        性質，自難認有何虛偽設定之可言，而該當使公務員登
        載不實之罪名。
      4.基於上述，公訴意旨所稱此部分犯罪事實，尚屬不能證
        明，惟公訴人認此部分犯行與被告2 人經本院論罪科刑
        之背信犯行間，互為方法、結果，而具牽連犯之裁判上
        一罪關係，爰不另為無罪之諭知。
    (二)犯罪事實二部分：
      1.公訴意旨另以：系爭土地信託讓與登記予被告乙○○後
        ，被告乙○○亦係為他人處理事務之人，本應注意依被
        告丙○○與甲○○之約定，不得擅將系爭土地設定抵押
        、出租、出賣或其他處分行為，以避免在該地興建房屋
        出售之目的無法達成，詎被告乙○○於被告丙○○、丁○○及戊○○復謀議再將系爭土地分別設定地上權予丁○○及戊○○之際，仍與被告丙○○、戊○○及丁○○
        共同基於損害皇辰公司、甲○○之犯意聯絡，任令被告
        丙○○以其為設定義務人名義，向竹南地政事務所申請
        就上開土地設定地上權予被告戊○○及丁○○，於88年
        5 月31日完成地上權登記，足生損害於皇辰公司、甲○○於房屋興建完成後之銷售，因認被告丙○○、乙○○
        、戊○○及丁○○共同涉犯刑法第342 條第1 項之背信
        罪。
      2.訊據被告丙○○、乙○○、戊○○及丁○○均堅決否認
        此一犯行，丙○○、戊○○及丁○○辯稱：設定地上權
        是甲○○的主意，甲○○有同意等語；乙○○辯稱：我
        只是人頭等語；辯護人則以：系爭土地由被告戊○○名
        下移轉至被告乙○○名下，被告戊○○與甲○○間原信
        託契約效力已消滅，不拘束被告乙○○，被告乙○○與
        甲○○間又未有如原信託契約第4 條之特別約定，立於
        土地登記所有權人立場並依信託法第1 條規定，自有處
        分土地之權源等語，為被告丙○○、戊○○辯護。
      3.按認定不利於被告之事實，須依積極證據，茍積極證據
        不足為不利於被告事實之認定時，即應為有利於被告之
        認定，更不必有何有利之證據（最高法院30年上字第81
        6 號判例參照）。經查：
        (1)本件87年8 月14日簽立之借款契約，其當事人為皇辰
          公司（甲方）、甲○○（乙方）及被告丙○○、鄧錦
          源、丁○○（以上3 人為丙方），並不包括被告葉國
          聯在內，被告乙○○亦未曾簽署該借款契約，是並無
          積極證據顯示被告乙○○於該借款契約成立後即已知
          悉其約定內容。
        (2)就88年1 月12日被告丙○○與皇辰公司、甲○○共同
          就前借款事宜簽立同意書而言，其中雖約定「延續前
          約」、「甲乙丙三方同意上開土地移轉丙○○指定第
          三人乙○○名下」，惟由「投資人丙○○等三人由葉
          斯機全權負責代表以下簡稱丙方」之記載，可知被告
          丙○○僅係代表原借款契約之丙方3 人與皇辰公司、
          甲○○達成協議，被告乙○○仍非此一協議之當事人
          ，而是立於「丙○○指定之第三人」地位，於事後被
          動地接受土地之移轉登記；且卷內被告等人與告訴人
          間於88年間書立之相關文件，凡有被告乙○○名義者
          ，幾乎皆由丙○○代簽；又被告丙○○、戊○○及證
          人甲○○、葉鎮銨一再於偵查中及本院審理時陳稱被
          告乙○○未出面參與本件借款合建事宜，相關協議向
          由被告丙○○代為處理等情觀之，被告乙○○是否知
          悉同意書之內容，且應受其約束，亦不無可疑。
        (3)即令被告乙○○知悉原借款契約及前揭同意書之相關
          約定內容，惟觀同意書內並未就有關信託讓與土地處
          分之限制做任何明確約定，僅僅泛稱「延續前約」，
          但借款契約第4 條之文字「『丙方』未經乙方同意，
          不得…」，固可拘束屬丙方之被告戊○○，能否於系
          爭土地移轉登記予丙方3 人以外之人後，擴張解釋，
          拘束既不屬借款契約之丙方、亦非成立在後之同意書
          當事人之被告乙○○，仍殊有疑問。是依現存之積極
          證據，實不足以認定被告乙○○處理事務時應受原借
          款契約第4 條約定之限制，或其對此確有認識，自難
          逕認被告乙○○所為該當「為違背其任務之行為」之
          構成要件；系爭土地讓與擔保之受託人被告乙○○所
          為既不構成背信，則不具此特定關係之被告丙○○、
          戊○○及丁○○，雖與被告乙○○共同就系爭土地設
          定地上權登記，亦無背信之可言。
      4.基於上述，公訴意旨所稱此部分犯罪事實，亦屬不能證
        明，惟公訴人認此部分犯行與被告4 人經本院論罪科刑
        之使公務員登載不實犯行間，互為方法、結果，而具牽
        連犯之裁判上一罪關係，爰不另為無罪之諭知。
五、適用之法律：
    (一)刑事訴訟法第299 條第1 項前段。
    (二)刑法第28條、第31條第1 項、第342 條第1 項、第214 條
      、第41條第1 項前段、第2 項、第51條第5 款。
    (三)罰金罰鍰提高標準條例第1條前段、第2條。
本案經檢察官石東超到庭執行職務。
中    華    民    國    95    年    3     月    28    日
                  刑事第一庭    審判長法  官  劉興浪
                                      法  官  蔡志宏
                                      法  官  羅貞元
以上正本證明與原本無異。
如不服本判決，應於判決送達後10日內向本院提出上訴狀（應抄
附繕本）。告訴人或被害人如對於本判決不服者，應具備理由請
求檢察官上訴，其上訴期間之計算係以檢察官收受判決正本之日
期為準。
                                      書記官  劉秋雯
中    華    民    國    95    年    3     月    28    日
附錄本判決論罪科刑法條：
刑法第342條第1項、第214條
中華民國刑法第342條
(背信罪)
為他人處理事務，意圖為自己或第三人不法之利益，或損害本人
之利益，而為違背其任務之行為，致生損害於本人之財產或其他
利益者，處5 年以下有期徒刑、拘役或科或併科1 千元以下罰金
。
前項之未遂犯罰之。
中華民國刑法第214條
(使公務員登載不實罪)
明知為不實之事項，而使公務員登載於職務上所掌之公文書，足
以生損害於公眾或他人者，處3 年以下有期徒刑、拘役或500 元
以下罰金。


司法院資訊處製作；財團法人民間司法改革基金會備份。
